臺灣高等法院刑事判決　　　　　　　100年度上易字第2644號
上　訴　人　臺灣士林地方法院檢察署檢察官
被　　　告　王碧霞
　　　　　　王千伎
上列上訴人因被告等詐欺案件，不服臺灣士林地方法院100年度
易字第252號，中華民國100年9月28日第一審判決（起訴案號：
臺灣士林地方法院檢察署100年度偵續字第52號），提起上訴，
本院判決如下
    主  文
原判決撤銷。
王碧霞、王千伎共同意圖為自己不法之所有，以詐術使人將本人
之物交付，各處有期徒刑陸月，如易科罰金，均以新台幣壹仟元
折算壹日。
    事  實
壹、王碧霞原係臺北市○○區○○街96巷14號地下1樓房屋之所
    有權人，與其女王千伎，均明知王碧霞之夫即王千伎之繼父
    江聰明於民國97年5月15日(起訴書誤載為25日)在房屋內上
    吊自殺，且經臺灣士林地方法院檢察署檢察官會同檢驗員相
    驗認定並核發死亡原因為縊死窒息之相驗屍體證明書。二人
    並持相驗屍體證明書為江聰明辦理除戶、死亡登記。詎因房
    屋發生自縊死亡，在市場不易出售，價值亦因而減低。王碧
    霞、王千伎乃基於共同之犯意，意圖為自己不法所有，於民
    國97年6月7日，至臺北市○○區○○路139號之仲介商中信
    房屋內湖文德加盟店（以下簡稱中信房屋），填寫「房地產
    標的現況說明書」，委託該店業務員李素芬銷售房屋。李素
    芬詢問房屋情形，何以在「房地產標的現況說明書」勾選兇
    宅之原因，二人均詐稱：江聰明係在庭院滑倒，於送醫途中
    死亡云云，而隱匿江聰明在室內自縊死亡之真實原因。使房
    屋仲介人員無法據實告知有意購買房屋之買受人，致陳博仁
    於97年12月間，因中信房屋業務員池育哲之仲介，以其妻林
    月清名義出資購買該房屋，陷於錯誤，無從知悉房屋內有人
    自縊上吊自殺之事實，以為江聰明係在庭院滑倒，於送醫途
    中死亡之說法，非一般所認知之凶宅，因而以市價新臺幣（
    下同）400萬元購買。其後裝修完畢，欲搬入時，始於於98
    年11月間經鄰人告知該屋內發生冤死，有人上吊亡，陳博仁
    始知受騙，所支付予王碧霞之價金高於該屋為凶宅實際上應
    有之價格，因而受有損害。經與王碧霞等理論，王碧霞於98
    年12月14日簽署內容為：「本人王碧霞女士位於內湖江南街
    96巷14號地下一樓於97年12月售與林月清女士，因買賣當時
    王女士告訴林女士其先夫是因意外不小心於庭院跌倒而身故
    ，致使林女士誤信其言而購買此屋，本人王碧霞女士願因不
    實的陳述而造成林女士的損失在此致上十二萬分的歉意，並
    就賠償問題做進一步的協商，也希望在99年元月15日前林女
    士能就賠償細節與本人王碧霞女士進行協商，而不能在元月
    15日前逕提法律訴訟程序，恐口說無憑，特立此協議書為證
    」之和解協議書。惟王碧霞、王仟伎其後均置之不理。
貳、案經被害人陳博仁訴由台灣士林地方法院檢察署檢察官偵查
    起訴。
    理  由
壹、證據能力部分
    按被告以外之人於審判外之陳述，雖不符刑事訴訟法第159
    條之1至第159條之4之規定，而經當事人於審判程序同意作
    為證據，法院審酌該言詞陳述或書面陳述作成時之情況，認
    為適當者，亦得為證據。當事人、代理人或辯護人於法院調
    查證據時，知有第159條第1項不得為證據之情形，而未於言
    詞辯論終結前聲明異議者，視為有前項之同意，刑事訴訟法
    第159條之5定有明文。本件檢察官、被告於言詞辯論終結前
    ，對於下述採為認定犯罪事實依據之各項供述證據之證據能
    力，均未聲明異議，復於審理時提示予被告表示意見，審酌
    該等供述證據之取得過程並無瑕疵，與本案待證事實間復具
    有相當之關聯性，以之為證據並無不當，自得採為認定事實
    之基礎。
貳、實體認定部分：
一、訊據被告王碧霞、王千伎均矢口否認有詐欺之犯行。均辯稱
    ：至中信房屋委託銷售房屋時，在「房地產標的現況說明書
    」上已誠實勾選「本建築改良物曾經發生兇殺或自殺致死」
    之情事，業務員李素芬有問原因，回答是跌倒，因當時我們
    都很難過，且自殺不是什麼光彩的事情；又本件房屋出售的
    價格已經低於市價很多，並無詐欺的意圖云云。
二、然查：
(一)本件房屋為被告王碧霞所有，97年5月15日江聰明在房屋內
    上吊自縊死亡，被告王碧霞、王千伎於江聰明死亡後短短不
    到四週之97年6月7日，被告王碧霞、王千伎即至中信房屋委
    託銷售。同年12月30日與林月清以簽訂買賣契約，收受價金
    為400萬元等情，業據被告王碧霞、王千伎自承在卷（見100
    年偵續字第52號卷第17頁、第18頁、原審卷第13頁背面、第
    14頁）。核與證人中信房屋業務員李素芬、池育哲於偵查、
    原審法院審理中證述情節相符（見原審卷第28頁背面、第37
    頁）。復有中信房屋97年12月30日不動產買賣契約書、房屋
    交易安全契約書、證件保管憑條、收受款紀錄表、97年6月7
    日中信房屋專任委託銷售契約書在卷可憑（見他字卷第2572
    號卷第7頁至第20頁、第66頁至第79頁、原審審易字卷第17
    頁至第19頁）。
(二)被告王碧霞之夫、王千伎之繼父江聰明於97年5月15日，在
    臺北市○○區○○街96巷14號地下1樓房屋內，以尼龍繩一
    端纏繞在鋁梯、一端纏繞在自身脖子之方式上吊自殺，窒息
    死亡，有台灣士林地方法院相驗屍體證明書、法醫驗斷書、
    現場照片及相驗照片等在卷可憑（見影印相字卷第7頁至第
    33 頁）。被告王碧霞也自承：法醫及檢察官相驗時有在場
    ，法醫及檢察官有交給我相驗屍體證明書，是我幫江聰明辦
    除戶、死亡登記及相關後事等語（見100年偵續字第52號卷
    第17 頁、第18頁）。被告王千伎也供稱：法醫及檢察官有
    給相驗屍體證明書，有為江聰明辦除戶、死亡登記及相關後
    事，相驗屍體證明書上沒有寫滑倒死亡等語（見100年偵續
    字第52 號卷第19頁）。足證被告王碧霞、王千伎對於江聰
    明係在房屋內上吊自縊死亡，並非在室外院子滑倒受傷，送
    醫後死亡，有明確的認知。
(三)證人即中信房屋業務員李素芬於原審法院證述：被告王碧霞
    及王千伎於97年6月7日至中信房屋文德店，由我接洽，被告
    二人經商量後，決定委託售價為480萬元，被告王碧霞在「
    房地產標的現況說明書」勾選房屋曾發生兇殺或自殺致死情
    事。乃詢問原因，被告王千伎稱其父親意外跌倒於送醫途中
    死亡云云。我告知此與自殺致死等凶宅定義不符，然被告王
    碧霞及王千伎經討論後仍決定加以勾選等語（見原審卷第28
    頁至第30頁、第33頁）。其後中信房屋文德店業務員池育哲
    、李素芬一同前往本件房屋查看時，再向被告王碧霞詢問兇
    宅事宜，被告王碧霞仍佯稱先生滑倒，送到醫院急救，急救
    二小時才不治死亡，是在醫院死亡的，不是在房屋內死亡云
    云。亦據證人池育哲證述在卷（見原審易字卷第37頁）。被
    告王碧霞也於偵查及原審中坦承委託中信房屋銷售房屋時，
    因江聰明剛死亡，心情不好，所以對李素芬表示是意外跌倒
    等語（見100年偵續字第52號卷第21頁，原審易字卷第13頁
    背面）。被告王千伎也於偵查及原審中也稱：當時李素芬問
    原因，王碧霞稱是跌倒，當時我和王碧霞心情很難過，所以
    沒有多說什麼（見偵查卷第18頁至第20頁、原審卷第14頁）
    ，足認被告王碧霞及王千伎係以江聰明跌倒、送醫後死亡等
    不實之詞，用以掩飾房屋內有人自縊死亡之實情，而提供不
    實之資訊以使買方在評估時陷於錯誤。
(四)被告王碧霞復自承，本件房屋沒有貸款，另外有房屋在臺北
    市○○區○○路22巷24號1樓，該屋當有貸款，為了清償貸
    款需出售本件房屋等語（見原審卷第45頁）。而查本件房屋
    為地下1樓，而另外文德路之房屋為1樓，兩相比較，本件房
    屋之條件遠較文德路之房屋條件差且不易出售，江聰明甫於
    97年5月15日死亡，不到四週被告王碧霞、王千伎即急於將
    房屋出售，益徵彼等主觀上即無繼續在江聰明自縊身亡之房
    屋居住之意願。
(五)依一般社會之觀點，人之死亡為生命之現象，年老生病死亡
    ，或意外跌倒送醫後死亡，並不忌諱。但自殺則屬冤死，尤
    以在室內上吊自縊，在一般人的心靈上自會產生陰影，而恐
    懼、嫌惡，不願住於該房屋，影響生活品質，而使房價減損
    。被告王碧霞及王千伎故意隱瞞江聰明在房屋內上吊自殺死
    亡之事實，無非為順利將房屋以市價脫手售出，彼等具有詐
    欺之主觀意圖，彰彰甚明。
(六)被告王碧霞、王千伎，雖辯稱本件房屋每坪約28萬元，當時
    市價約600萬元，已考量該屋為凶宅，打折出售云云。然仲
    介之中信房屋業務員即證人李素芬、池育哲證述，房屋之售
    價應考量屋況等因素，而本件房屋之屋況甚糟，天花板有漏
    水跡象，且為地下1樓，光線不佳、通風不良，該屋如非凶
    宅，房價大約3百餘萬至4百餘萬，如考慮凶宅之因素，房價
    大約僅300萬元。本件房屋自97年6月7日委託出售至同年12
    月底，雖有人來電詢問，但沒有人前往看屋，出價大約在
    330萬元到350萬元之間（見原審易字卷第34頁、第38頁、第
    39頁），足證被告所稱係以兇宅之減低價額出售，並非事實
    。
(七)本件房屋係以400萬元出售予陳博仁，陳博仁不知屋內有人
    上吊自縊，其後裝修完成，始為鄰居告知，而根本不敢搬入
    居住等情，亦為證人陳博仁證述在卷（見100年偵續字第52
    號卷第16頁、第17頁）。被告二人刻意隱瞞房屋內有人上吊
    自殺出售該屋，致陳博仁在決定購屋時陷於錯誤而支付較高
    不當之價金，被告二人有施用詐術使人陷於錯誤之行為，亦
    為灼然。
(八)被告王碧霞及王千伎另辯稱：和解書係遭受脅迫所簽云云。
    然其並未提出任何事證。且證人李素芬、池育哲已證述，
    和解協議書簽訂係陳博仁、李素芬、池育哲一同前往被告二
    人在新竹之居所，並在被告二人居住之社區會議管理中心簽
    訂和解協議書，當時會議管理中心的大門並無上鎖，亦無脅
    迫情事等情（見原審易字卷第33頁、第41頁）。被告二人亦
    不否認簽約之時、地。而社區管理會議中心為社區開放之空
    間，社區之住戶均得自由進出使用，告訴人陳博仁、與證人
    李素芬及池育哲如有脅迫之舉，豈有可能選擇至被告之居所
    ，且在公眾得出入之社區開放空間遂行脅迫之理。
三、綜上所述，被告所辯顯為卸責之詞，不足採信，渠等罪證明
    確，犯行洵堪認定，應予依法論科。
、被告等之罪責及撤銷改判之理由：
一、核被告王碧霞、王千伎所為，係犯刑法第339條第1項之詐欺
    取財罪。被告王碧霞、王千伎二人間，有犯意聯絡及行為分
    擔，皆為共同正犯。又被告等係利用不知情之房屋仲介人員
    李素芬、池育哲遂行其詐欺行為，為間接正犯。
二、原審未詳予研求，遽為被告等無罪之判決，自嫌欠洽。公訴
    人上訴意旨，指摘原判決不當，為有理由，應由本院將原判
    決撤銷改判。
三、爰審酌被告二人之犯行罪情節、素行、犯罪之動機、所得之
    財物、致被害人所受之損害、未對被害人賠償、犯後之態度
    等一切情狀，乃判處如主文第二項所示之刑及諭知易科罰金
    之折算標準，以示懲儆。
據上論斷，應依刑事訴訟法第369條第1項前段、第364條、第299
條第1項前段，刑法第28條、第339條第1項、第41條第1項前段，
刑法施行法第1條之1，判決如主文。
本案經檢察官曾忠己到庭執行職務。
中    華    民    國    100   年    12    月    27    日
                  刑事第十一庭審判長法  官  許宗和
                                    法  官  沈君玲
                                    法  官  趙功恆
以上正本證明與原本無異。
不得上訴。
                                    書記官  陳佳伶
中    華    民    國   100    年    12    月    27    日
附錄本案論罪科刑法條全文：
刑法第339條第1項
意圖為自己或第三人不法之所有，以詐術使人將本人或第三人之
物交付者，處五年以下有期徒刑、拘役或科或併科一千元以下罰
金。